臺灣屏東地方法院民事判決　　　　　　　 99年度訴字第302號
原　　　告　黃李瓊美
訴訟代理人　陳世明律師
複 代 理人　林朋助律師
被　　　告　涂麗珠
訴訟代理人　羅文連
上列當事人間請求返還土地等事件，本院於民國100 年3 月22日
言詞辯論終結，判決如下：
    主      文
被告應將坐落屏東縣內埔鄉○○段八００地號土地如附圖所示編
號C 部分面積八八七．五三平方公尺上之地上物除去，並將土地
交還原告。
確認原告就被告所有坐落屏東縣內埔鄉○○段八０一地號土地如
附圖所示編號B 部分面積五二．０七平方公尺有通行權存在。
被告應容忍原告通行前項土地，並不得為任何妨礙原告通行之行
為。
訴訟費用由被告負擔。
本判決第一、三項得假執行；但被告如於物之交付前，以新台幣
肆拾肆萬柒仟伍佰壹拾肆元為原告預供擔保，得免為假執行。
    事實及理由
一、原告主張：坐落屏東縣內埔鄉○○段800 地號土地（下稱系
    爭800 地號土地），原為伊之曾祖父李慶蘭所有，於民國97
    年11月25日經辦畢分割繼承登記，由伊母李林碧英、伊之兄
    弟姐妹李宗仁、李志仁、李上仁、李喜美、李淑美、吳李惠
    美（以下簡稱李林碧英等7 人）及伊各取得應有部分1/8 ，
    李林碧英等7 人復於98年4 月30日將渠等之應有部分信託登
    記於伊名下，伊在名義上為系爭800 地號土地之所有權人。
    詎被告並無合法權源，竟占用系爭800 地號土地如附圖所示
    編號C 部分面積887.53平方公尺，種植檳榔樹等作物，依民
    法第767 條第1 項規定，伊得請求被告將系爭800 地號土地
    如附圖所示編號C 部分面積887.53平方公尺上之地上物除去
    ，並將土地交還伊。又土地因與公路無適宜之聯絡，致不能
    為通常使用時，除因土地所有人之任意行為所生者外，土地
    所有人得通行周圍地以至公路，民法第787 條第1 項定有明
    文。系爭土地係屬袋地，與公路並無適宜之聯絡，必須經由
    如附圖所示編號A 及B 部分上寬約3 公尺之水泥道路往西始
    能到達公路，惟其中編號B 部分面積52.07 平方公尺，位於
    被告所有坐落屏東縣內埔鄉○○段801 地號土地（下稱系爭
    801 地號土地）內，且被告反對伊通行該部分土地，則伊亦
    得請求確認伊就被告所有系爭801 地號土地如附圖所示編號
    B 部分面積52.07 平方公尺有通行權存在，並請求被告容忍
    伊通行該部分土地及不得為任何妨礙伊通行之行為等情，並
    聲明：如主文第1 至4 項所示。
二、被告則以：系爭800 地號土地如附圖所示編號C 部分面積88
    7.53平方公尺，乃伊於92、3 年間原告之父李喜祥尚在世時
    ，向原告之母李林碧英承租，用以種植農作物，約定每年租
    金新台幣（下同）2,000 元，未定期限，伊並曾支付2 年之
    租金，嗣因李林碧英遷至高雄居住，無法取得聯繫，第3 年
    以後遂未再繼續支付租金。伊占有使用系爭800 地號土地如
    附圖所示編號C 部分面積887.53平方公尺，有合法之租賃關
    係存在，原告以伊為無權占有，請求伊除去地上物並交還土
    地，非有理由。又系爭800 、801 地號土地上通往公路之水
    泥道路，乃伊與附近農戶共同出資舖設，原告既未出錢亦未
    出力，自不得坐享其成，而主張其有通行權存在等語，資為
    抗辯，並聲明：(一)原告之訴駁回。(二)如受不利之判決，被告
    願供擔保請准宣告免為假執行。(三)訴訟費用由原告負擔。
三、系爭800 地號土地原為原告之曾祖父李慶蘭所有，李慶蘭於
    日治時期昭和12年2 月13日（即民國26年2 月13日）死亡，
    迨93年4 月25日原告之父李喜祥死亡後（李喜祥之生父為李
    慶蘭之子李鼎郎，但其於23年4 月10日為李慶蘭之女王李戊
    妹所收養），原告與李林碧英等7 人（即原告之母及兄弟姐
    妹）於97年11月25日辦畢分割繼承登記，各取得系爭800 地
    號土地應有部分1/8 ，李林碧英等7 人復於98年4 月30日將
    渠等之應有部分7/8 信託登記於原告名下，系爭800 地號土
    地在名義上為原告單獨所有。又系爭800 地號土地如附圖所
    示編號C 部分面積887.53平方公尺，現為被告所占有，種植
    檳榔樹及少數之香蕉樹，並設置有塑膠水管及灑水設施，且
    系爭800 地號土地四周為同段776 、777 、783 、797-1 、
    799 、802 地號及被告所有系爭801 地號土地所圍繞，與公
    路並無適宜之聯絡，係屬袋地，目前在系爭800 、801 地號
    土地間有寬約3 公尺之水泥道路（即如附圖所示編號A 及B
    部分），往西可供通行抵達屏東縣內埔鄉○○村○○路各事
    實，為兩造所不爭執，並有土地登記謄本、地籍圖謄本、系
    爭800 地號土地《異動索引》、戶籍謄本、系爭800 地號土
    地辦理分割繼承登記及信託登記之申請資料附卷可稽，並經
    本院會同屏東縣潮州地政事務所測量員到場勘測屬實，製有
    勘驗測量筆錄及土地複丈成果圖在卷可憑。按稱信託者，謂
    委託人將財產移轉或為其他處分，使受託人依信託本旨，為
    受益人之利益或為特定之目的，管理或處分信託財產之關係
    ；以應登記之財產為信託者，非經信託登記，不得對抗第三
    人，信託法第1 條及第4 條第1 項定有明文。信託行為之受
    託人，不僅就信託財產取得管理與處分之權，且在形式上既
    已取得其財產權，其因信託財產所生與第三人之爭執，自得
    以自己之名義起訴或被訴。準此，原告既因李林碧英等7 人
    之信託及其實質上擁有應有部分1/8 ，而在名義上為系爭80
    0 地號土地之單獨所有人，則其提起本件訴訟，自為適格之
    當事人，合先敘明。
四、本件之爭點為：(一)被告占有使用系爭800 地號土地如附圖所
    示編號C 部分面積887.53平方公尺，是否得對原告主張有合
    法權源？(二)原告對被告所有系爭801 地號土地如附圖所示編
    號B 部分面積52.07 平方公尺有無袋地通行權存在？茲分別
    論述如下：
(一)、被告抗辯其曾向原告之母李林碧英承租系爭800 地號土地如
    附圖所示編號C 部分面積887.53平方公尺云云，固據證人李
    建志於本院證稱：「（你是否知道系爭坐落屏東縣內埔鄉○
    ○段800 地號土地位置？）知道。．．．以前是我父親李昭
    宏在種植檳榔等農作物。（你父親在系爭土地種植的期間？
    ）我父親在91、92年間死亡，他在死亡前約4 年曾經在工地
    被模板打傷，受傷之後就沒有繼續在系爭土地耕作。．．．
    （你父親停止在系爭土地耕作後，被告何時到該土地耕作？
    ）我父親死亡後，被告的先生羅文連來找我，說系爭土地他
    要承租，已經去找過地主，我問他地主是誰，他有帶我一起
    去找過那個地主。．．．是在內埔鄉．．．是女性。．．．
    年紀很大了，至少有60幾歲。．．．（當時那名阿婆有沒有
    表示她有把系爭土地出租給羅文連或他太太？）羅文連對我
    說是向那個阿婆承租的，那個阿婆也有說要出租給他」等語
    。惟證人李林碧英則否認其事，並於本院證稱：「（妳是否
    知道有一筆妳與其他子女信託登記在原告名下之坐落屏東縣
    內埔鄉○○段800 地號土地？）知道。．．．原來是我先生
    的祖父所有，我先生叫李喜祥，他祖父叫李慶蘭。．．．（
    妳有無將這筆土地出租給別人？）沒有。（妳是否一直都住
    在內埔鄉○○村○○路○ 段東金巷90號？）是的，但中間有
    一段時間我跟我先生身體都不好，有到高雄去跟我女兒住在
    一起，由他們照顧。（被告說她有去妳住的地方向妳承租上
    開土地，並交付妳2 年的租金，是否實在？）不實在。」姑
    不論被告是否確曾向李林碧英承租系爭800 地號土地如附圖
    所示編號C 部分面積887.53平方公尺，系爭800 地號土地於
    92、3 年間李喜祥尚在世時，應為李喜祥與其他李慶蘭之繼
    承人因繼承而公同共有，基於債之相對性，被告向李林碧英
    承租系爭800 地號土地如附圖所示編號C 部分面積887.53平
    方公尺，僅與李林碧英發生債之關係，不得執以對抗李喜祥
    等公同共有人，且在辦畢分割繼承登記後信託之前，李林碧
    英僅係系爭800 地號土地共有人之一，依民法第820 條第1
    項規定，該出租對於其他共有人亦不生效力，則被告自不得
    以其與李林碧英間有租賃關係存在為由，對原告主張其占有
    使用系爭800 地號土地如附圖所示編號C 部分面積887.53平
    方公尺有合法權源。按所有人對於無權占有或侵奪其所有物
    者，得請求返還之，對於妨害其所有權者，得請求除去之，
    有妨害其所有權之虞者，得請求妨止之，民法第767 條第1
    項定有明文。如上所述，被告占有系爭800 地號土地如附圖
    所示編號C 部分面積887.53平方公尺，既不得對原告主張有
    合法權源，則原告本於所有權之作用，請求被告除去上開土
    地上之地上物並交還土地，於法即屬有據。
(二)、按土地因與公路無適宜之聯絡，致不能為通常使用時，除因
    土地所有人之任意行為所生者外，土地所有人得通行周圍地
    以至公路；前項情形，有通行權人應於通行必要之範圍內，
    擇其周圍地損害最少之處所及方法為之，對於通行地因此所
    受之損害，並應支付償金，民法第787 條第1 項及第2 項定
    有明文。如前所述，系爭800 地號土地係屬袋地，與公路無
    適宜之聯絡，且並無證據證明此係因系爭800 地號土地所有
    人之任意行為所生，則原告自得主張通行其周圍地以至公路
    。又在系爭800 地號土地如附圖所示編號A 部分面積111.36
    平方公尺及系爭801 地號土地如附圖所示編號B 部分面積52
    .07 平方公尺上，舖設有寬約3 公尺之水泥道路，往西直通
    屏東縣內埔鄉○○村○○路之事實，經本院會同屏東縣潮州
    地政事務所測量員到場勘測屬實，該水泥道路占用系爭800
    地號土地之面積遠多於占用系爭801 地號土地之面積，依被
    告所述，該水泥道路係其與附近農戶共同出資舖設，則該水
    泥道路顯係用於供被告及附近農戶通行之用無疑，倘捨此現
    成之水泥道路令原告另通行其他周圍地，則勢須再開設新道
    路造成鄰地多餘之損害，相衡之下，自以通行上開水泥道路
    為原告通行周圍地損害最少之處所及方法。且上開水泥道路
    位於原告所有系爭800 地號土地如附圖所示編號A 部分，被
    告得通行之，其位於被告所有系爭801 地號土地如附圖所示
    編號B 部分，原告則不得通行之，顯然有失公平，不足為訓
    。被告徒以上開水泥道路之舖設，原告並未出錢或出力為由
    ，即謂原告不得通行系爭801 地號土地如附圖所示編號B 部
    分面積52.07 平方公尺，甚至不得通行上開水泥道路云云，
    並無足取。原告請求確認其就被告所有系爭801 地號土地如
    附圖所示編號B 部分面積52.07 平方公尺有通行權存在，並
    請求被告容忍其通行該部分土地及不得為任何妨礙其通行之
    行為，於法亦屬有據。
五、綜上所述，本件原告依民法第767 條第1 項及第787 條第1
    規定，請求判決：(一)被告應將系爭800 地號土地如附圖所示
    編號C 部分面積887.53平方公尺上之地上物除去，並將土地
    交還原告；(二)確認原告就被告所有系爭801 地號土地如附圖
    所示編號B 部分面積52.07 平方公尺有通行權存在；(三)被告
    應容忍原告通行前項土地，並不得為任何妨礙原告通行之行
    為，為有理由，應予准許。本判決第1 、3 項所命被告給付
    之價額未逾50萬元，依民事訴訟法第389 條第1 項第5 款規
    定，應依職權宣告假執行。此部分被告陳明願供擔保請准宣
    告免為假執行，經核並無不合，爰酌定相當之擔保金額，併
    准許之。
六、據上論結，本件原告之訴為有理由，依民事訴訟法第第78條
    、第389 條第1 項第5 款、第392 條第2 項、第3 項，判決
    如主文。
中    華    民    國   100    年    4     月    6     日
                    民事第二庭    法  官  春生
正本係照原本作成。
如不服本判決，應於收受送達後20日內向本院提出上訴書狀，其
未表明上訴理由者，應於提出上訴後20日內向本院補提理由書狀
（均須按他造當事人之人數附繕本）。
中    華    民    國   100    年    4     月    11    日
                                書記官  蘇雅慧